【裁判字號】    92,訴,288
【裁判日期】    920808
【裁判案由】    遷讓房屋
【裁判全文】
臺灣苗栗地方法院民事判決                  九十二年度訴字第二八八號
    原      告  乙○○
    被      告  甲○○
右當事人間請求遷讓房屋事件，本院判決如左：
    主      文
被告應遷出座落苗栗縣公館鄉○○○段三七三建號即門牌號碼苗栗縣公館鄉中義村十
鄰中義二二六之五號房屋，並將該房屋交還原告。
訴訟費用由被告負擔。
    事      實
甲、原告方面：
  一、聲明：如主文第一項所示。
  二、陳述：座落苗栗縣公館鄉○○○段三七三建號即門牌號碼苗栗縣公館鄉中義村
      十鄰中義二二六之五號房屋（下稱系爭房屋），係原告於民國八十九年九月六
      日向娘家借款一百六十萬元所購買，並登記為原告所有。雖被告與原告原係夫
      妻，而共同居住於前開房屋，惟兩造業於九十二年四月二十三日經本院九十一
      年度婚字第二○○號民事判決離婚確定在案。今被告於離婚後，仍占用上開房
      屋，其占有並無正當權源，爰依民法第七百六十七條規定，訴請被告遷出上開
      房屋，並將房屋交還原告。
  三、證據：提出建物所有權狀、土地所有權狀、不動產買賣契約書、本院九十一年
      度婚字第二○○號民事判決確定證明書（均影本）、房屋稅繳款書、土地及建
      物登記謄本各一件為證。
乙、被告方面：
  一、聲明：原告之訴駁回。
  二、陳述：對系爭房屋登記為原告所有，不爭執，惟否認該房屋係原告向娘家借款
      一百六十萬元購得，並辯稱兩造離婚時，原告放棄子女之監護權，而由被告監
      護子女，被告為扶養子女之需，自有繼續使用系爭房屋居住之權利等語。
    理      由
一、原告起訴主張：座落苗栗縣公館鄉○○○段三七三建號即門牌號碼苗栗縣公館鄉
    中義村十鄰中義二二六之五號房屋，係原告於八十九年九月六日向娘家借款一百
    六十萬元所購買，並登記為原告所有。雖被告與原告原係夫妻，而共同居住於前
    開房屋，惟兩造業於九十二年四月二十三日經本院九十一年度婚字第二○○號民
    事判決離婚確定在案。今被告於離婚後，仍占用上開房屋，其占有並無正當權源
    ，爰依民法第七百六十七條規定，訴請被告遷出上開房屋，並將房屋交還原告等
    語。被告則以：兩造離婚時，原告放棄子女之監護權，而由被告監護子女，是被
    告為扶養子女之需，自有繼續占用系爭房屋居住之權利等語，資為抗辯。
二、經查：原告主張系爭房屋登記為其所有，兩造原為夫妻，而共同居住於系爭房屋
    ，惟兩造業於九十二年四月二十三日離婚，原告與被告已無同居共同生活之義務
    ，其不同意被告繼續使用系爭房屋，經原告請求被告遷離，被告仍未遷離，並繼
    續占有系爭房屋使用等情，業據原告提出土地及建物所有權狀、不動產買賣契約
    書、本院九十一年度婚字第二○○號民事判決確定證明書、房屋稅繳款書、土地
    及建物登記謄本等件為證（見本院卷第六至九頁、第二三至二七頁），且為被告
    所不爭執，堪信為真實。被告雖以前詞辯稱其就系爭房屋有合法占有權源云云，
    惟查：
（一）按七十四年六月三日修正之民法第一千零十七條規定：「聯合財產中，夫或妻
      於結婚時所有之財產，及婚姻關係存續中取得之財產，為夫或妻之原有財產，
      各保有其所有權。」查本件兩造於七十九年十二月三十日結婚，而系爭房屋係
      於八十九年九月六日兩造婚姻關係存續中，由原告取得，並登記為原告所有，
      有
      財產，其所有權自屬原告所有。
（二）雖被告抗辯稱：兩造離婚時，原告放棄子女之監護權，而由被告監護子女，被
      告為扶養子女之需，自有繼續使用系爭房屋居住之權利等語。然查：原告於兩
      造婚姻關係存續中，之所以同意被告無償居住使用系爭房屋，係為經營夫妻共
      同生活之必要，法律上應可定性為一使用借貸關係，而以婚姻關係之存續為借
      貸期限，依民法第四百六十四條：「稱使用借貸者，謂當事人一方以物交付他
      方，而約定他方於無償使用後，返還其物之契約」及第四百七十條第一項前段
      ：「借用人應於契約所定期限屆滿時返還借用物」之規定，今兩造婚姻關係既
      已消滅，解釋上應視為借貸期限已屆期，借用人經貸與人請求返還，自無權繼
      續占有，而應負返還責任。
（三）退步言，縱認被告並非以經營婚姻生活為目的而使用系爭房屋，而係原告同意
      其使用，且未定有期限，則因被告之占有系爭房屋係原告於婚姻關係存續期間
      ，為與被告共同生活而貸與使用，今兩造婚姻消滅，借貸之目的已使用完畢，
      依民法第四百七十條第一項後段規定，原告亦得請求返還，今原告已請求被告
      返還，被告已無合法之占有權源，自為無權占有。再依民法第四百七十條第一
      項後段規定：「借貸未定期限，亦不能依借貸之目的，而定其期限者，貸與人
      得隨時請求返還借用物。」之規定，是縱認系爭使用借貸契約未定期限，且不
      能依借貸目的定其期限，貸與人亦得隨時請求返還借用物，今原告既訴請被告
      遷出系爭房屋，即為終止使用借貸關係之意思表示，被告於使用借貸契約終止
      後，即無占有之權源，其經原告請求返還，自負返還責任。此外，被告復無法
      舉證證明，其有其他占有使用系爭房屋之權源，其占有使用系爭房屋，自屬無
      權占有，被告抗辯其係有權占有，洵屬無據。至兩造子女係由何人監護，與財
      產之歸屬無涉，非可認何人監護子女，即由該人取得財產，是被告所辯，亦屬
      無據。
三、按所有人對於無權占有或侵奪其所有物者，得請求返還之：對於妨害其所有權者
    ，得請求除去之，民法第七百六十七條定有明文。本件被告就其占有系爭房屋既
    未能提出正當權源之證明，對房屋所有權人之原告而言，即屬無權占有，原告本
    於所有權之作用，訴請被告遷出系爭房屋，並將之交還原告，自屬有理。從而，
    原告本於所有物返還請求權，請求被告應遷出座落苗栗縣公館鄉○○○段三七三
    建號即門牌號碼苗栗縣公館鄉中義村十鄰中義二二六之五號房屋，並將該房屋交
    還原告，即屬有據，應予准許。
四、本件事證已臻明確，兩造其餘攻擊防禦方法，核與本件判決結果無影響，爰不一
    一論述，併此敘明。
五、據上論結，本件原告之訴為有理由，依民事訴訟法第七十八條，判決如主文。
中      華      民      國    九十二    年      八      月      八      日
                                  臺灣苗栗地方法院民事庭
                                              法      官
右為正本係照原本作成。
如對本判決上訴，須於判決送達後二十日內向本院提出上訴狀（須附繕本）。
中      華      民      國    九十二    年      八      月      八      日
                                              法院書記官  黃秀娟


司法院資訊處製作；財團法人民間司法改革基金會備份。
